臺灣高等法院高雄分院民事判決　九十三年度上易字第一四四號
　　　上　訴　人　乙○○
　　　上　訴　人　丙○○
　　　被上訴人　　甲○○
當事人間請求分割共有物事件，上訴人乙○○對於民國九十三年五月二十六日臺灣屏
東地方法院九十三年度訴字第二○號第一審判決提起上訴，本院於九十三年九月九日
言詞辯論終結，判決如下：
    主    文
原判決廢棄。
兩造共有坐落屏東縣新園鄉○○段三二九地號及三三０地號（地目建、面積分別為二
六二點八八、十八點三三平方公尺）之土地准予合併分割，分割方法：如附圖所示編
號Ａ部分面積五八點六０平方公尺、Ｄ部分面積五○點○九平方公尺與Ｄ１部分面積
四點五八平方公尺，均歸甲○○取得。如附圖所示編號Ｂ部分面積五二點三六平方公
尺、Ｂ１部分面積三點五一平方公尺，均歸乙○○取得。如附圖所示編號Ｃ部分面積
一○一點八三平方公尺及Ｃ１部分面積一○點二四平方公尺，均歸丙○○取得。
甲○○應給付乙○○新台幣壹拾柒萬參仟捌佰拾柒元。
丙○○應給付乙○○新台幣壹拾陸萬參仟貳佰貳拾陸元。
第一、二審訴訟費用由甲○○負擔三分之一，丙○○負擔三分之一、餘由乙○○負擔
。
    事實及理由
一、本件被上訴人提其分割共有物之訴，其訴訟標的對於共同訴訟之各人必須合一確
    定，依民事訴訟法第五十六條第一項第一款之規定，上訴人乙○○上訴之效力及
    於原審同為被告之丙○○，並此敘明。
二、被上訴人甲○○主張：坐落屏東縣新園鄉○○段三二九地號土地、地目建、面積
    二六二點八八平方公尺及同段三三０地號土地、地目建、面積十八點三三平方公
    尺（下稱系爭土地）為兩造所分別共有，應有部分各為三分之一，現由兩造分別
    占有使用，因共有人無法協議分割，又系爭土地並無約定不能分割，亦無使用目
    的不能分割之情事，兩造未能協議分割，故提起本件訴訟，請求准予裁判合併分
    割。
三、上訴人丙○○則以：同意合併分割，請求依據原物及使用現況分割等語。
四、上訴人乙○○則以：同意合併分割，但請求將系爭土地素地分割或變價分割等語
    。於本院聲明：(1)原判決廢棄。(2)請求系爭二筆土地應全部變價後再為價金平均
    分配。(3)退而請求完整分割系爭土地。
五、按各共有人，除因物之使用目的不能分割或契約訂有不分割之期限者外，得隨時
    請求分割共有物，民法第八百二十三條第一項定有明文。本件甲○○主張系爭土
    地，為兩造所共有，應有部分各為三分之一，兩造間就系爭土地並無不得分割之
    特約，亦無因其使用目的不能分割之情事，惟兩造就分割方法不能達成協議等情
    ，為乙○○所不爭執，並有土地登記謄本在卷足稽，堪信為真實。兩造既無不得
    分割之特約，共有土地亦無因其使用目的不能分割之情形，甲○○訴請判決分割
    ，核屬允當，自應准許。
六、次按，請求共有物之分割，應由法院依民法第八百二十四條命為適當之分配，不
    受當事人主張之拘束，法院則應參酌當事人之聲明、共有物之性質、經濟效用及
    全體共有人利益等公平決定之。經查：系爭土地三二九地號地目為建、面積為二
    六二點八八平方公尺，三三○地號地目為建、面積為一八點三三平方公尺，現由
    兩造所分別占有使用，占有使用情形分別為：甲○○占有如附圖所示編號Ａ部分
    之一樓及三樓房屋，丙○○占有如附圖所示編號Ｃ及Ｃ１部分之二樓房屋，乙○
    ○占有如附圖所示編號Ｂ、Ｂ１、Ｄ、Ｄ１部分之三樓房屋及一樓鐵皮屋，此有
    原法院勘驗筆錄及委託屏東縣東港地政事務所測量之土地複丈成果圖各一份附卷
    可稽（見原法院卷第五九至六三頁），且有乙○○提出之照片影本三十張在卷可
    憑（見原法院卷第二一至三五頁），是系爭土地現已由兩造當事人所分別占有使
    用一節，應堪認定。
七、又按共有物之分割，依共有人協議之方法行之。分割之方法，不能協議決定者，
    法院得因任何共有人之聲請，命為以原物分配於各共有人或變賣共有物，以價金
    分配於各共有人。以原物為分配時，如共有人中，有不能按其應有部分受分配者
    ，得以金錢補償之，民法第八百二十四條定有明文。是分割共有物依民法第八百
    二十四條規定，原則上採原物分割，至分配之面積若與應有部分拆算面積之價值
    未盡一致，則以價金補償。查本件甲○○及丙○○均請求依據使用現況加以原物
    分割（見本院卷第七十頁），甲○○並陳述，其現使用房屋之位置，使用面積為
    五十八點六○平方公尺，其不足部分，願分配原判決附圖所示Ｄ與Ｄ１部分，乙
    ○○雖使用附圖所示之Ｄ、Ｄ１部分土地，惟其不願分得該部分土地而上訴，且
    Ｄ與Ｄ１部分土地上係搭蓋一樓鐵皮屋，甚為簡陋，價值不大，有照片可按，是
    本院考量兩造之當事人意願、共有物之使用現狀、分割後之土地整體形狀、經濟
    效益及分割後通行道路之有無等情狀，認其系爭土地之分割方法應為：如附圖所
    示編號Ａ部分面積五八點六０平方公尺、Ｄ部分面積五○點○九平方公尺與Ｄ１
    部分面積四點五八平方公尺，均歸甲○○取得。如附圖所示編號Ｂ部分面積五二
    點三六平方公尺、Ｂ１部分面積三點五一平方公尺，均歸乙○○取得。如附圖所
    示編號Ｃ部分面積一○一點八三平方公尺及Ｃ１部分面積一○點二四平方公尺，
    均歸丙○○取得。另甲○○分得之土地就其應有部分應分得土地多出十九點五三
    平方公尺，丙○○分得之土地多出十八點三四平方公尺面積，而乙○○分得之土
    地不足三七點八七平方公尺，則依據系爭土地之公告土地現值為每平方公尺新台
    幣（下同）八千九百元，而乙○○於本院審理中陳稱：不需要鑑定，因為系爭土
    地的公告地價與市價差不多，我不願意事先繳鑑定費等語。甲○○於本院審理中
    陳稱：不要鑑定，市○○○○○道，我希望是依照公告地價算土地的價值，我不
    要鑑定，也不要先繳納鑑定費用等語。丙○○於本院審理中陳稱：市價大概每坪
    約三萬元，公告地價大概每坪約二萬九千元，兩者價格差不多，所以我不要繳鑑
    定費用，希望以公告地價計算等語（見本院卷第四十九頁）。則本院審酌系爭土
    地之市價與公告地價依兩造所述既屬相當，是本件即無庸送請鑑定市價之必要，
    況兩造於本院審理中已表示不要送鑑定市價，則以公告地價作為補償之計算標準
    ，應屬公允。是應由甲○○以價金補償乙○○十七萬三千八百十七元（計算式為
    8900×19.53＝173817），應由丙○○以價金補償乙○○十六萬三千二百二十六
    元（計算式為8900×18.34＝163226）。
八、至乙○○請求應將系爭土地之地上建物全部拆除，依素地分割之方式加以分割云
    云，惟系爭土地現由兩造占有使用，且兩造均已於系爭土地上建築地上建物作為
    住家使用，已如前述，則倘依乙○○之請求，將系爭土地之地上建物拆除，依據
    素地分割為三等分，顯然必須拆除兩造已經建築之地上建物，造成兩造之經濟利
    益損害過大，且為甲○○及丙○○所不同意（見原法院卷第七十頁、本院卷第五
    十頁），則本院參酌當事人之聲明、共有物之性質、經濟效用及全體共有人利益
    等，認以上開分割方法，較符合當事人之利益，是乙○○請求將系爭土地依素地
    分割云云，並無可採。又乙○○請求將系爭土地變價分割，改以價金分配兩造云
    云，惟分割共有物原則上採原物分割，系爭土地現由兩造所占有使用，且系爭土
    地並非無法以原物分割方式加以分割，甲○○及丙○○復不同意變價分割，本院
    認系爭土地並無以變價分割方式之必要，是乙○○上開請求，亦無可採。另乙○
    ○主張請求甲○○、丙○○購買上訴人所持有之應有部分三分之一土地面積九三
    點七三平方公尺，若甲○○、丙○○不願意全部併購土地，上訴人願意以土地公
    告現值購買甲○○、丙○○二人所有全部應有部分土地云云，惟為甲○○、丙○
    ○所不同意，而按共有物之分割，依共有人協議之方法行之。分割之方法，不能
    協議決定者，法院得因任何共有人之聲請，命為以原物分配於各共有人或變賣共
    有物，以價金分配於各共有人。是乙○○此部分之主張既未經其餘共有人協議同
    意，是其主張，即無足採。
九、綜上所述，甲○○請求合併分割系爭土地，應予准許，其分割方法為：兩造共有
    系爭土地應依下列方法合併分割為，如附圖所示編號Ａ部分面積五八點六０平方
    公尺、Ｄ部分面積五○點○九平方公尺與Ｄ１部分面積四點五八平方公尺，均歸
    甲○○取得。如附圖所示編號Ｂ部分面積五二點三六平方公尺、Ｂ１部分面積三
    點五一平方公尺，均歸乙○○取得。如附圖所示編號Ｃ部分面積一○一點八三平
    方公尺及Ｃ１部分面積一○點二四平方公尺，均歸丙○○取得。甲○○應給付乙
    ○○十七萬三千八百十七元。丙○○應給付乙○○十六萬三千二百二十六元。原
    審所為分割方法自有未洽，上訴意旨指稱原判決分割方法不當，求予廢棄改判，
    為有理由，應由本院予以廢棄，並改判如主文第二、三、四項所示。
十、據上論結：本件上訴為有理由，依民事訴訟法第四百五十條、第八十條之一，判
    決如主文。
中　　　華　　　民　　　國　　九十三　　年　　　九　　　月　　二十三　　日
                                                民事第二庭
~B1審判長法　官　簡色嬌
~B2      法　官　陳真真
~B3      法　官　沈建興
正本係照原本作成。
不得上訴。
中　　　華　　　民　　　國　　九十三　　年　　　九　　　月　　二十四　　日
~B法院書記官　林明威
